【裁判字號】    89,上易,1379
【裁判日期】    890926
【裁判案由】    詐欺
【裁判全文】
台灣高等法院台中分院刑事判決                  八十九年度上易字第一三七九號
    上  訴  人  臺灣台中地方法院檢察署檢察官
    被      告  丁○○
                丙○○
                甲○○
右上訴人因被告等詐欺案件，不服臺灣台中地方法院八十七年度易字第四六六一號中
華民國八十九年四月二十五日第一審判決（起訴案號：臺灣台中地方法院檢察署八十
七年度偵續字第八十三號），提起上訴，本院判決如左：
      主  文
上訴駁回。
      理  由
一公訴意旨略以：緣告訴人戊○○於民國八十二年十月十八日曾向丁○○購買門牌
    號碼台中縣太平市○○路○段二五八巷四三弄七號房屋一棟，丁○○因曾以該房
    屋向銀行借款未還，致遭銀行聲請法院查封拍賣，經戊○○之弟出資買回始免遭
    易手，丁○○因而簽發面額新台幣（下同）七百萬元本票一紙以資償還戊○○，
    然迄未獲付款。八十五年一月六日，丁○○經甲○○介紹與李武雄、李陳色及李
    景文三人簽定土地買賣契約，購買李武雄等人所有座落在台中縣龍井鄉○○○段
    龍目井小段二之一、二之三、四、之五、四、四之六、之九等七筆土地，欲興建
    四層樓房屋店舖，雙方約定總價四千五百萬元，且於房屋興建完成後須無償贈送
    一棟予李武雄，丁○○因與金融業者往來信用不佳，以其名義無法取得銀行貸款
    ，因而委託丙○○出名簽立契約並移轉所有權登記，其後丁○○分別以丙○○、
    劉信興及何智能三人名義，以上開土地設定抵押權及地上權向台中市第十一信用
    合作社振興分社貸款五千五百萬元，得款後旋因丁○○資金調度問題，竟未悉數
    給付價款，致李武雄、李陳色二人於八十五年四月十五日向本署告訴丁○○、丙○○、于雄增等人詐欺罪（本署八十五年度偵字第七四一九號），嗣於八十五年
    六月十一日，丁○○與李武雄在林敏彥、甲○○之見證下簽立協議書達成和解，
    雙方同意由丁○○給付一千一百萬元作為前開買賣之尾款，然丁○○和解後僅於
    八十五年六月二十七日給付一百十萬元予李武雄之受委任人林敏彥，餘款均未依
    協議書所定日期清償，且上開貸款利息亦已累計約一百二十萬八千六百十八元未
    繳，殊無能力再行鳩工興建房屋，而丙○○、甲○○明知上情，竟與丁○○共同
    基於意圖為自己不法所有之犯意聯絡，於八十五年七、八月間前往戊○○住處，
    向戊○○佯稱倘前債欲受清償，必須借支三百萬元作為訂金，買下其三人合夥在
    台中縣龍井鄉○○○段龍目井小段二之一、二之三地號土地及其上所正欲興建之
    建築物，並願以丙○○所有座落在同上小段二之一、二之三、四、四之六及四之
    九地號等五筆土地設定抵押權以供擔保，且為取得戊○○之信任，更佯稱上開工
    地建照已申請，一切興建手續業已辦妥，簽約後即可動工，俟建物興建完成後即
    可清償舊欠債務，其三人復共同簽發同額本票一紙以資保證，致戊○○陷於錯誤
    而允如數借款，詎其三人取得借款後並未如期動工，屢經催促後方知以丙○○名
    義向銀行貸款之利息未繳，建照也沒有申請，本票屆期亦未獲還款，戊○○方知
    受騙，因認被告等共犯刑法第三百三十九條第一項之詐欺取財罪嫌云云。
二、檢察官上訴意旨略以：(1)被告丁○○經被告甲○○介紹，向李武雄等人購買上開
    七筆土地，並以上開土地向信用合作社設定抵押權及地上權方式貸款五千五百萬
    元，得款後竟未給付價款予地主，貸款資金流向不明，被告等購地是否有意興建
    四層樓房實非無疑。(2)被告丁○○就上開購地案與李武雄達成和解，同意以一千
    一百萬元作為買賣尾款，然丁○○僅於八十五年六月二十七日給付一百十萬元，
    餘款均未清償，且貸款利息己累計至一百二十萬八千六百十八元未繳，殊無能力
    再鳩工興建，實際上亦未為建照之申請。被告三人竟仍向戊○○佯稱工地建照己
    申請，興建手續己辦妥，嗣建物完成即可清償舊欠，被告等顯使用詐術等語。
三、訊據被告丁○○、丙○○、甲○○等三人均堅決否認有何詐欺犯行，丁○○辯稱
    ：當時要蓋房子尚欠一些資金，伊有與丙○○、甲○○一同向告訴人借款，打算
    房子蓋好後即可返還告訴人，三百萬有拿去還銀行利息及地主，後因伊中風，無
    法處理事情，並非有意詐欺告訴人等語。被告丙○○辯稱：伊係上開七筆土地之
    名義所有人，應告訴人之要求始在本票上簽名擔保，實際資金運用及建築房屋是
    丁○○負責，伊從未向告訴人說建照已核發下來，並未詐騙告訴人等語。被告甲○○辯稱：伊僅係上開土地買賣之仲介人，係應告訴人之要求在本票上簽名擔保
    ，是丁○○要向告訴人借款處理建築房屋事宜，後來因為資金不足，丁○○又中
    風，房屋才未興建，伊並無共同詐欺之犯行等語。
四、本院查：
  (一)被告丁○○以被告丙○○為登記名義人，向原地主李武雄等人購買前開座落台中
    縣龍井鄉○○○段龍目井小段之七筆土地，以欲興建店鋪住宅出售，需要資金，
    向告訴人借款得三百萬元，惟其後丁○○實際上並未申領建築執照在上開土地上
    建屋，三百萬元亦未如期償還之事實，業據被告三人一致陳明在卷，核與告訴人
    戊○○指訴情節相符，並有卷附被告丁○○與地主李武雄於八十五年一月六日簽
    訂之買賣契約及被告丙○○與告訴人於八十五年八月三日所訂立之不動產買賣契
    約書影本記載可考。是本案所應審究者，在於被告等是否確有開發該土地興建房
    屋之計劃及被告等向告訴人借款時，是否已知該土地建築計劃無法進行，卻隱瞞
    實情，向告訴人佯稱建照已核發，即可動工等情為斷。
  (二)告訴人戊○○固指稱被告等有告知建照已核發，即可動工，致伊陷於錯誤而借款
    三百萬元云云。惟被告三人均堅詞否認有告知建照已核發一節。查本件借款係緣
    於八十二、三年間，告訴人向被告丁○○購買前揭坐落台中縣太平市之房地一筆
    ，已交付價金三百五十萬元，嗣因被告丁○○未依約塗銷該房地原先之抵押權設
    定，致該不動產遭債權人聲請法院查封拍賣，嗣由告訴人之弟以五百五十萬元向
    法院拍定取得，丁○○為賠償告訴人上開損失，遂簽發已交付價金兩倍即七百萬
    元之本票一紙交付告訴人。其後被告丁○○投資本案土地開發，需要資金，在與
    告訴人協商後，由告訴人出借三百萬元，再以本案土地開發利潤所得優先清償上
    開欠款，被告丁○○於借款時，除以土地登記名義人丙○○名義簽訂不動產買賣
    契約書、協議書外，並由被告三人共同簽發面額三百萬元之本票，並提供上開登
    記於丙○○名下台中縣龍井鄉○○○段龍目井小段二之一、二之三、四、四之六
    、四之九號五筆土地共同設定第二順位抵押權三百六十萬元予告訴人以供擔保。
    嗣被告丙○○、甲○○二人於原審審理時與告訴人達成和解，分期清償告訴人款
    項等情，亦據被告等及告訴人一致供明在卷，並有上開地號土地之土地登記簿謄
    本、不動產買賣契約書、協議書、本票、和解書等影本在卷可稽。
  (三)被告等向告訴人借得之三百萬元，其中告訴人簽發面額一百五十萬元之支票及現
    金十萬元，係交付予地主李武雄委任之林敏彥以資償還土地價款之事實，業據證
    人林敏彥於偵查及原審調查時到庭証述明確，並有收據影本一份在卷可稽，其餘
    款項則用以支付台中市第十一信用合作社振興分社貸款利息及土地設定費、設計
    費、借款利息等雜支等情，亦有被告丙○○提出之台中市第十一信用合作社轉帳
    傳票、放款利息收據及台中縣政府地政規費徵收聯單影本等附卷可參（見八十六
    年度偵字第一六五六四號卷第七十頁），顯見借款之支出均與開發土地有直接之
    關連。
  (四)被告丁○○於八十五年一月六日與地主李武雄、李陳色、李景文等三人，就上開
    土地訂立不動產買賣契約書，約定價金為四千五百萬元，外加四樓建物一棟。其
    後被告為支付土地價款及其他支出，於八十五年三、四月間以上開七筆土地設定
    第一順位抵押權向台中市第十一信用合作社振興分社貸款三千七百萬元，另以劉
    信興名義，向該信用合作社貸借無擔保放款一千三百萬元 (被告丙○○為保證人
    )，就抵押貸款部分，分別於於八十五年八月十日繳交利息四八四二九五元整，
    違約金七五一一五元整及於八十五年九月二日繳交利息二七六七四○元，違約金
    四九三八二元，合計八十八萬五千五百三十二元。嗣丁○○與李武雄於八十五年
    六月十一日在林敏彥等人之見證下，書立協議書，除約定丁○○代理清償完畢李
    武雄之欠債，李武雄同意點交上開土地、撤銷原交付四樓建物一棟之約定，尾款
    部分定為一千一百萬元等情，業據證人林敏彥、李陳色分別於偵查及原審調查時
    證述明確，並有上開買賣契約書、協議書影本、台中市第十一信用合作社函八十
    八年七月六日、同年十二月廿一日中市十一信總字第九七二、一八二三號函附卷
    可考。證人即地主李武雄之配偶李陳色於原審八十九年二月九日訊問時另證稱：
    八十五年六月十一日被告丁○○與地主李武雄簽訂協議書後，被告有陸續給付六
    百三十萬元予李武雄之委任人林敏彥等語。
  (五)綜上所述，參酌被告等以購得之土地，向信用合作社取得貸款後，仍陸續清償地
    主相當之價金 (由總買賣價四千五百萬元，尾款嗣協議為一千一百萬元，且清償
    其中之六百三十萬元)及就抵押貸款部分，支付近九十萬元之利息、違約金，若
    謂被告等無土地之開發計劃，僅係利用他人土地詐取貸款，顯非的論。其次以告
    訴人借款借款之原因、被告等所提供借款之擔保，除不動產抵押之設定外，且由
    被告三人共同簽發本票，與一般借款之情形無異。再參以事後被告等人並未逃避
    債務之處理，被告丙○○、甲○○二人且與告訴人達成和解觀之，本件應屬民事
    債務不履行之求償問題，實難認被告等於借款之初有詐欺之故意。
五、按為訴訟上證明之資料，須通常一般之人均不致於有所懷疑，而得確信其為真實
    之程度者，始得據為有罪之認定。倘其證明尚未達於此一程度，而有合理性懷疑
    存在時，即不得遽認被告犯罪。又，刑事訴訟之被告依法並無自證無罪之義務，
    若控罪所憑之積極證據，在生活經驗上尚不足以排除其他有利被告之合理推斷，
    致不足以證明犯罪事實時，仍不能因被告否認犯罪之辯解不成立，資為無視積極
    證據不足之理由，通觀最高法院七十六年度台上字第四九八六號、三十年上字第
    四八二號、三十年上字第一八三一號等判例所持一貫見解，不難明瞭。原審以不
    能證明被告等犯罪，而依刑事訴訟法第三百零一條第一項規定，諭知無罪之判決
    ，經核認事用法，並無不合，檢察官上訴意旨認應就被告等予以論罪科刑，而指
    摘原判決不當，經查為無理由，應予駁回。
六、據上論斷，應依刑事訴訟法第三百六十八條，判決如主文。
本案經檢察官乙○○到庭執行職務。
中      華      民      國    八十九     年      九       月    二十六  日
                                  臺灣高等法院臺中分院刑事第四庭
                                        審判長法  官  洪  耀  宗
                                              法  官  吳  重  政
                                              法  官  劉  登  俊
右正本證明與原本無異。
不得上訴。
                                              書記官  吳  麗  慧
中      華      民      國    八十九     年      十       月     二     日
                                                                        Ｄ


司法院資訊處製作；財團法人民間司法改革基金會備份。
